最高法院刑事判決　　　　　　九十四年度台上字第六五三八號
　　上　訴　人　甲○○
　　　　　　　　　　　　之2號.
　　選任辯護人　張景豐律師
上列上訴人因偽造有價證券案件，不服台灣高等法院台南分院中
華民國九十二年三月二十日第二審判決（九十二年度上訴字第一
四四號，起訴案號：台灣雲林地方法院檢察署九十年度偵字第三
七四八、三七四九號），提起上訴，本院判決如下：
    主  文
原判決關於甲○○部分撤銷，發回台灣高等法院台南分院。
    理  由
本件原判決認定上訴人甲○○為永發興業有限公司（下稱永發興
業公司）負責人，基於意圖為自己不法所有之概括犯意，明知其
已無償債能力，竟於民國八十九年七、八月間某日，蓋用「永發
興業公司」印章，並盜用其繼父陳萬成印章，簽發原判決附表編
號一所示支票一張，足以生損害於陳萬成，再持交不知情之林招
足在雲林縣北港鎮○○路八十九號八樓國泰人壽保險股份有限公
司內，向李淑姿佯稱需現金週轉，使李淑姿陷於錯誤，交付新台
幣（下同）六十萬元。李淑姿屆期提示該支票，因存款不足而遭
退票，始知受騙。嗣上訴人之經濟情況持續惡化，欲向陳來福（
業經原審判處有期徒刑三年二月確定）借票，陳來福亦需款孔急
，上訴人竟萌生貪念，承前詐欺之概括犯意，向陳來福表示：「
不要開自己的票，開別人的票」等語，適李文永（為陳來福姐夫
）將台灣聯合股份有限公司（下稱台灣聯合公司）支票交陳來福
保管，陳來福明知其非台灣聯合公司負責人，不得簽發支票，竟
與上訴人共同基於意圖供行使之概括犯意，先後二次於八十九年
十月間某日，在雲林縣土庫鎮○○里○○路九十七號陳來福住處
，由陳來福以台灣聯合公司代表人身分，盜用他人印章（按負責
人應為簡清加），簽發原判決附表編號三、四所示支票二張（該
二張支票均祇蓋一顆私章，未加蓋公司章），分別交付上訴人，
上訴人交由不知情之林招足持向蔡鳳珠借得六十萬元，原判決附
表編號三支票借得之三十萬元交給陳來福，編號四之支票借得三
十萬元則留供己用。嗣該二張支票經蔡鳳珠提示，因存款不足及
印鑑不符而退票，蔡鳳珠始知受騙等情。因而撤銷第一審諭知上
訴人無罪之判決，改判依牽連犯關係從一重論處上訴人共同連續
意圖供行使之用，而偽造有價證券罪刑。固非無見。
惟查：(一)、刑法上所謂偽造有價證券，指無權簽發有價證券之人
，冒用他人名義簽發而言。原判決認定上訴人為永發興業公司負
責人，以該公司名義向合作金庫北港支庫申請開設支票帳戶，竟
於原判決附表編號一所示永發興業公司申領之支票上，蓋用「永
發興業公司」印章及盜用陳萬成印章，持向他人借取金錢等情。
倘若屬實，則上訴人就永發興業公司為發票人部分（他字第五八
二號卷第五頁），固然有權簽發，然就共同發票人陳萬成部分，
則屬無權簽發，似應成立偽造有價證券罪，且應就此部分適用刑
法第二百零五條規定宣告沒收。原判決理由竟謂上訴人盜蓋陳萬
成印章為發票之行為，祇成立刑法第二百十七條第二項盜用印章
罪，自有適用法則不當之違誤。(二)、採為判決基礎之證據資料，
必須經過調查程序，而顯出於審判庭者，始與直接審理主義相符
合，否則其所踐行之訴訟程序，即屬違背法令。又卷宗內筆錄及
其他文書可為證據者，應向被告宣讀或告以要旨，為刑事訴訟法
第一百六十五條第一項所明定。原判決認上訴人係永發興業公司
負責人，有營利事業登記證、公司執照等資料為證，竟盜用非公
司負責人之陳萬成印章於原判決附表編號一之支票上，資為上訴
人觸犯詐欺等罪之論據，然未說明係上訴人「盜用」陳萬成印章
所憑之證據，且於審判期日未提示上開營利事業登記證、公司執
照等文書，予上訴人辯論之機會，即據為上訴人不利之認定，有
判決理由不備及應於審判期日調查之證據，未予調查之違法。(三)
、審理事實之法院，就對被告之利益有重大關係之事項，在客觀
上認為應行調查之證據，均應依法詳為調查，然後基於調查所得
之心證，以為判斷事實之基礎。如事實尚非明確，而有應調查之
證據未予調查，遽為被告不利認定者，即有應於審判期日調查之
證據未予調查之違法。原判決認定上訴人與陳來福有共同行使偽
造台灣聯合公司支票之犯意及行為，係以陳來福於偵審中供稱：
「甲○○向伊表示：不要開自己的票，開別人的票」、「甲○○
向我說，他急用錢，總共六十萬元，我拿三十萬元，他拿三十萬
元，利息錢我有拿給甲○○；甲○○知道支票是簡清加的，知道
我與簡清加在嘉義訴訟，當時甲○○知道支票不是我的」等語，
為其所憑之論據。惟陳來福於檢察官偵查時陳稱：「（票為何跑
到甲○○？）甲○○在我那裡說要向我借二張票，我當時有喝酒
，應該有暗示他，票是他自己開的，他事後有向我說是六十萬元
」、「（票開給何人？）甲○○」、「（為何開給甲○○？）他
向我借票」、「另外二張支票是甲○○向我借的，我開給他的，
他說他生意急需用錢，總共六十萬元，我拿三十萬元，他拿三十
萬元，他知道支票是簡清加的，知道我與簡清加在嘉義訴訟，因
我、簡清加、甲○○都很熟」（偵字第三七四八號卷第四十三頁
、第五十六頁至第五十七頁、第八十三頁）等語。嗣於第一審改
謂：「……編號三、四號支票是甲○○來我家的時候，我跟甲○
○說他的公司這麼大，我要向他借三十萬元，他就叫我開別人的
票，後來我把票開好就把票拿去他家，之後他向林招足調到錢再
將三十萬元拿給我」、「（甲○○當時是否知道支票不是你的？
）他知道」、「（當時甲○○如何知道支票是他人的而不是你的
？）因為甲○○知道我曾經退票過，所以他叫我開別人的票……
」「（甲○○當時是否知道你如何取得支票的？）他不知道，他
當時只是叫我拿別人的票來兌現，並沒有叫我偽造別人的支票，
他只是叫我不要拿自己的票就好了」、「（為何於偵訊時說你、
甲○○與證人簡清加都很熟？）我的意思是說我跟甲○○很熟，
我並沒有說甲○○跟簡清加很熟，至於我跟簡清加是因為做生意
才認識的，至於甲○○與簡清加他們二人不認識」、「（甲○○
到底是否知道你開的這二張支票是簡清加的？）他不知道，他只
知道是我朋友而已」（第一審卷第二十五頁至第二十七頁）。就
系爭二張支票係上訴人或陳來福所偽造、上訴人是否知悉陳來福
偽造系爭二張支票、上訴人是否認識簡清加等事項，前後所供不
符，且與證人簡清加所證其不認識上訴人，係於偵查庭時第一次
與上訴人見面之語（第一審卷第一二八頁）亦不相一致，顯存有
重大瑕疵。則該二張支票究係何人所偽造？倘係陳來福所偽造，
上訴人是否知情？若係陳來福欲向上訴人借錢，上訴人因陳來福
曾有退票紀錄，票信不佳，要求以客票借錢，陳來福乃持該二張
支票交付上訴人持向他人借錢，則上訴人能否知悉該二張支票為
偽造？即堪研酌。實情如何？此與上訴人犯罪是否成立至有關係
，自有調查之必要性。原審未根究明白，澈查釐清，遽行判決，
有調查職責未盡之違誤。以上，或係上訴意旨所指摘，或為本院
得依職權調查之事項，應認原判決關於上訴人部分有撤銷發回更
審之原因。上訴人所涉詐欺、偽造署押罪及原判決說明不另諭知
無罪部分，基於審判不可分之原則，應併予發回。
據上論結，應依刑事訴訟法第三百九十七條、第四百零一條，判
決如主文。
中　　華　　民　　國　九十四　年　 十一 　月　二十四　日
                      最高法院刑事第九庭
                          審判長法官  張　淳　淙
                                法官  張　春　福
                                法官  呂　丹　玉
                                法官  洪　昌　宏
                                法官  蔡　彩　貞
      本件正本證明與原本無異
                                      書  記  官
中　　華　　民　　國　九十四　年　 十二 　月　二十八  日
                                                      Ｌ
